ACORDAO-COMPLETO-2489098

ACÓRDÃO 12432/2021 ATA 32/2021 - SEGUNDA CÂMARA

VISTOS, relatados e discutidos estes autos de representação formulada por Arcongel Refrigerações Ltda. em face do Pregão Eletrônico 47/2020, conduzido pelo Hospital Universitário da Universidade Federal de Juiz de Fora, vinculado à Empresa Brasileira de Serviços Hospitalares (Ebserh) , cujo objeto é a contratação de empresa especializada na prestação de serviço de natureza continuada com dedicação exclusiva de mão de obra de operação e de manutenção predial preventiva, corretiva e preditiva, com fornecimento de peças e insumos, bem como a realização de serviços eventuais diversos, nos sistemas, equipamentos e instalações prediais,
ACORDAM os Ministros do Tribunal de Contas da União, reunidos em Sessão da Segunda Câmara, diante das razões expostas pelo Relator, em:
9.1. conhecer da presente representação, satisfeitos os requisitos de admissibilidade constantes no art. 87, § 2º, da Lei 13.303/2016, c/c o art. 237, inciso VII e parágrafo único, do Regimento Interno/TCU, e no art. 103, § 1º, da Resolução - TCU 259/2014;
9.2. no mérito, considerar a representação improcedente;
9.3. comunicar ao Hospital Universitário da Universidade Federal de Juiz de Fora e ao representante a prolação do presente Acórdão, destacando que o Relatório e o Voto que o fundamentam podem ser acessados por meio do endereço eletrônico www.tcu.gov.br/acordaos; e 
9.4. arquivar o presente processo, com fundamento no art. 250, I, c/c art. 169, V, do Regimento Interno do Tribunal.

REPRESENTAÇÃO,  Objeto do processo: Licitação: 47/2020 - Contratação de pessoa jurídica especializada na prestação de serviço de natureza continuada com dedicação exclusiva de mão de obra de operação e de manutenção predial preventiva, corretiva e preditiva, com fornecimento de peças e insumos, bem como a realização de serviços eventuais diversos, nos sistemas, equipamentos e instalações prediais utilizados pela unidade hospitalar Hospital Universitário da Universidade Federal de Juiz de Fora.

Segunda Câmara

Hospital Universitário da Universidade Federal de Juiz de Fora -MG - EBSERH.

3. Representantes/Interessados/Responsáveis:
3.1. Representante: Arcongel Refrigerações Ltda. (CNPJ 23.245.145/0001-58)
3.2. Interessado: Engeprom Engenharia Ltda (04.762.861/0001-68).

13.1. Ministros presentes: Bruno Dantas (Presidente), Augusto Nardes, Aroldo Cedraz e Raimundo Carreiro (Relator).
13.2. Ministros-Substitutos presentes: Marcos Bemquerer Costa e André Luís de Carvalho.

RAIMUNDO CARREIRO

Adoto como relatório, com fulcro no inciso I do § 3º do art. 1º da Lei 8.443/1992, o pronunciamento da Secretaria de Controle Externo de Aquisições Logísticas (Selog) às peças 40 e 41, verbis:
"Instrução de Análise de Oitiva
	A. Identificação do Processo

	TC Processo 012.391/2021-2
	Mérito (conhecimento, improcedência e arquivamento) 

	Unidade Jurisdicionada
	Uasg

	Hospital Universitário da Universidade Federal de Juiz de Fora
	155903

	Representante
	CNPJ
	Contrato Social

	Arcongel Refrigerações Ltda.
	23.245.145/0001-58
	Peça 34

	Objeto da Contratação

	Contratação de empresa especializada na prestação de serviço de natureza continuada com dedicação exclusiva de mão de obra de operação e de manutenção predial preventiva, corretiva e preditiva, com fornecimento de peças e insumos, bem como a realização de serviços eventuais diversos, nos sistemas, equipamentos e instalações prediais utilizados pela unidade hospitalar Hospital Universitário da Universidade Federal de Juiz de Fora (HU-UFJF) , vinculada à Empresa Brasileira de Serviços Hospitalares (Ebserh) , conforme condições, quantidades, exigências e estimativas estabelecidas no Edital (peça 4, p. 1) .

	Procedimento Auxiliar de Contratação  
	Modalidade  
	Número do Certame

	Não se aplica
	Pregão Eletrônico
	47/2020

	Modo de Disputa
	Critério de Julgamento

	Combinado (aberto e fechado) 
	Menor preço global

	Vigência
	Valor Contratado

	Doze meses, com início em 1º/3/2021 até 1º/3/2022, podendo ser prorrogado por até sessenta meses (peça 22, p. 3, item 2) .
	R$ 3.162.868,44/anual (peça 22) 

	Legislação que Rege o Certame

	Lei 13.303/2016 (Lei das Estatais) e Regulamento próprio da entidade (RLCE) .

	Suspenso por Medida Cautelar?
	Não

	Fase do Certame

	O certame foi adjudicado e homologado à empresa declarada vencedora Engeprom Engenharia Ltda. (doravante denominada Engeprom) , CNPJ 04.762.861/0001-68, em 12/1/2021 (peça 19) . Em 26/1/2021, foi celebrado o Contrato 1/2021, com vigência de 1º/3/2021 a 1º/3/2022 (peça 22) .

	B. Histórico

	1.	Os autos foram instruídos inicialmente (peça 24) , tendo contado com a anuência desta Unidade Técnica por delegação de competência do Relator e da Secretária (peça 25) , no sentido de que a representação fosse conhecida e, considerando afastado o perigo da demora e configurado o reverso, concluiu por afastar a medida cautelar e realizar as oitivas do HU-UFJF e da empresa societária Engeprom.
2.	Como vimos na instrução técnica, restou somente pendente nos autos o fato do não parcelamento do objeto do certame, uma vez englobar em um só lote várias atividades aparentemente distintas e divisíveis (peça 4, p. 18-19, subitem 1.2) , o que supostamente configurou restrição à competitividade, contrariando o disposto no art. 32, inciso III, da Lei 13.303/2016 e a Súmula-TCU 247 (item 12 e subitens da instrução de peça 24) . Transcreve-se desde já, para referência, o detalhamento do objeto da licitação previsto no Termo de Referência (TR) , a seguir: 
	Termo de Referência (peça 4, p. 18-19) :
	1.2. Os serviços objeto deste contrato compreendem as seguintes áreas: 
1.2.1. Manutenção preventiva, corretiva e preditiva nos sistemas, redes e instalações hidros-sanitárias, gás liquefeito de petróleo (GLP) , gases medicinais, elétricas de baixa e média tensão, lógicas e telefônicas, incluindo grupo gerador, bombas de água e esgoto, aquecimento central de água, som, sistema de chamadas (display de senhas) , circuito fechado de televisão (CFTV) , estabilizadores de tensão para equipamentos especiais (Tomografia e Ressonância Magnética) - sistemas estes existentes ou que venham a ser instalados; 
1.2.2. Manutenção preventiva, corretiva e preditiva nos sistemas de prevenção e combate a incêndio que inclui o sistema de proteção contra descargas atmosféricas, o sistema de rede de hidrantes, o sistema eletrônico de detecção de fumaça e alarme contra incêndios, o sistema de iluminação de emergência e o sistema de sinalização de segurança e emergência - sistemas estes existentes ou que venham a ser instalados; 
1.2.3. Manutenções preventivas, corretivas e preditivas nos sistemas de climatização (central de água gelada, bombas de água gelada e de condensação, torres de resfriamento, fancoils e fancoletes, splits, redes hidráulicas, dutos de ar, ventiladores, exaustores, filtros, redes elétricas de força e comando, acessórios, sistemas de supervisão e automação, aparelhos de ar condicionado do tipo split e janela e demais equipamentos e componentes do sistema) e nos equipamentos de refrigeração (câmaras frias, freezers horizontais e verticais e bebedouros) -sistemas estes existentes ou que venham a ser instalados; 
1.2.4. Manutenção preventiva, corretiva e preditiva em obras civis, serralheria, soldagem, esquadrias, vidraçarias, gesso, marcenaria, persianas, pintura, alvenaria, divisória, estruturas de aço, estruturas de concreto e estruturas de madeira - nas áreas existentes ou ampliações futuras assim como locação de imóveis;
1.2.5. Realização de serviços eventuais diversos relacionados aos sistemas manutenidos, tais quais: instalação e remanejamento de circuitos elétricos, lógicos e telefônicos; instalação e remanejamento de equipamentos de ar condicionado e rede frigorígena, instalação de luminárias, substituição de lâmpadas e equipamentos hidrossanitários, instalações hidráulicas, instalação e substituição de tubulações e acessórios da rede de gases medicinais e GLP, bem como reconstituição de partes civis afetadas - nas áreas existentes ou ampliações futuras assim como locação de imóveis; 
1.2.6. Realização de manutenção preventiva, corretiva e preditiva na conservação predial, como pinturas, recomposição de revestimentos de piso, paredes e tetos, serralheria, soldagem, esquadrias, vidraçarias, gesso, marcenaria, persianas, pintura, alvenaria e divisória - nas áreas existentes ou ampliações futuras assim como locação de imóveis. 
1.2.7. Limpeza das coberturas e áreas técnicas; 
1.2.8. Serviços de capina. 
1.2.9. Serviços de apoio e manobras para limpeza de reservatórios de água (a limpeza dos reservatórios não faz parte do escopo do contrato, apenas os serviços de apoio e manobras, tais como: abertura e fechamento de registros e válvulas, controle dos níveis dos reservatórios, retirada e recolocação de telhas, instalação de pontos de ancoragem, dentro outros) .

3.	Promovidas as oitivas quanto às alegações do representante e demais questões levantadas por esta Unidade Técnica, passa-se a analisar as respostas apresentadas, tópico a tópico, conforme transcrição/contextualização a seguir.

	C. Histórico de Comunicações

	Despacho do Diretor por delegação do Relator e da Secretária
	Peça 25
	16/4/2021

	Ofícios Encaminhados pelo TCU

	Ao órgão
	Ofício 18142/2021-TCU/Seproc, 17/4/2021 (peça 26) , e ciência (peça 27) 

	À sociedade empresarial
	Ofício 18143/2021 - TCU/Seproc, de 17/4/2021 (peça 28) , e ciência (peça 30) .

	D. Documentos Apresentados em Resposta à Oitiva

	Pela Unidade Jurisdicionada

	Ofício - SEI 22/2021/AS/DAF/GA/HU-UFJF-EBERH, de 27/4/2021 (peça 29) .

	Pela Sociedade Empresarial

	Documento de peça 32, datado de 4/5/2021, acompanhados dos elementos de peças 31, 33 e 34.

	E. Exame Técnico

	Item 16.2-a da Instrução de peça 24: não divisão do objeto em itens/lotes, uma vez que o art. 32, inciso III, da Lei 13.303/2016, e a jurisprudência do TCU, consignada na Súmula 247, consideram obrigatória adjudicação por item nas contratações de serviços cujo objeto seja divisível, desde que não haja prejuízo para o conjunto, perda de economia de escala ou afastamento da devida modalidade de licitação, apresentando estudo técnico preliminar ou outros documentos empregados quando da fase de planejamento do certame que demonstrem que há mercado apto e em número razoável ao fornecimento do objeto de forma global.
Fundamento legal ou jurisprudencial: art. 32, inciso III, da Lei 13.303/2016, e a jurisprudência do TCU, consignada na Súmula 247.
Contextualização:
4. 	Em análise os procedimentos realizados no Pregão Eletrônico 47/2020, conduzido pelo Hospital Universitário da Universidade Federal de Juiz de Fora, objetivando a prestação de serviço de natureza continuada com dedicação exclusiva de mão de obra e eventual com fornecimento de equipamentos e insumos. O objeto do certame foi composto por quatro itens, os quais foram agrupados em um único lote, conforme descrito no item 1.2 do TR (peça 4, p. 18-19) . 
5.	De acordo com o Edital, o licitante deveria oferecer proposta para todos os itens, cujo valor global estimado de R$ 3.177.729,48 (peça 9) . A empresa Engeprom foi declarada vencedora pelo lance de R$ 3.162.989,00, com valor negociado a R$ 3.162.868,44 (peça 19) . O menor lance apresentado foi R$ 2.702.864,49, uma diferença a menor de 17% do montante ofertado pela Engeprom, perfazendo um gasto extra de R$ 459.998,46/ano ao contratante (v. quadro no item 12.5 à peça 24) .
6.	Examina-se o fato de a entidade não ter parcelado o objeto do certame, uma vez englobar em um só lote várias atividades aparentemente distintas e divisíveis (v. descrição à peça 4, p. 18-19, subitem 1.2) , o que supostamente configurou restrição à competitividade, contrariando o disposto no art. 32, inciso III, da Lei 13.303/2016 e a Súmula-TCU 247.
Manifestação da Unidade Jurisdicionada (UJ) sobre o indício de irregularidade (peça 29) :
	a) alega que o processo de contratação em tela foi conduzido com estrita observância às normas legais e aos princípios da licitação expressamente previstos no art. 2º do Regulamento de Licitações e Contratos da Ebserh (RLCE) ;
	b) aduz que a Lei 13.303/2016 indica como diretriz, em seu art. 32, III, o parcelamento do objeto, visando ampliar a participação de licitantes, sem perda de economia de escala, e desde que não atinja valores inferiores aos limites estabelecidos para as denominadas dispensas de pequeno valor (art. 29, incisos I e II) , entendimento consignado também na Súmula 247 deste Tribunal. O RLCE também aponta a necessidade de observância do parcelamento do objeto nas licitações (art. 3º, inciso III, e 27, V, alínea b, §§ 1º e 2º) ;
	c) informa que a depender da gama de serviços de engenharia a contratar, a equipe de planejamento de contratação (EPC) deve analisar a possibilidade de parcelar o objeto à luz dos normativos acima e no caso de concluir que a divisão acarretará prejuízo para o conjunto, incumbe justificar nos autos os motivos técnicos e/ou econômicos que dão sustentação ao seu entendimento;
	d)  menciona que o art. 24, § 1º, inciso VIII, e o Anexo III, item 3.8, alínea a, da IN-Seges/MPDG 5/2017, orienta também que deverá haver justificativas para o parcelamento ou não do objeto, quando necessária para individualização do objeto;
	e) dessa forma, sendo divisível o objeto, a contratação conjunta restará autorizada se a Administração demonstrar que tem fundamento a inviabilidade técnica, econômica e operacional do parcelamento, pois, caso, contrário, deverá proceder a divisão do objeto;
	f) alega que a EPC, por meio dos estudos técnicos preliminares (ETP) , justificou que o agrupamento dos itens em questão que se deu "...pela especificidade e similaridade dos serviços, que são fornecidos por empresa do mesmo ramo de atividade, facilitando a fiscalização do acordo a ser celebrado. Considera-se ainda que a Administração se beneficiará pela economia de escala acarretada pelo agrupamento, promovendo maior eficiência ao procedimento".
	g) aduz que a EPC, por orientação do setor jurídico da entidade, apresentou manifestação complementar nos seguintes termos:
Em relação ao item 124, por considerarmos perfeitamente pertinente o apontamento, cabe-nos apresentar, além das justificativas já apresentadas no Estudo Técnico Preliminar da Contratação - SEI SA/DAF/GA/HU-UFJF (Documento SEI nº 6534938) , as seguintes justificativas: a) existe uma limitação na capacidade operacional e administrativa do Setor de Infraestrutura Física (SIF) de gerenciar uma miríade de contratos que seriam resultantes do parcelamento do objeto por subsistema a ser manutenido, pois atualmente a equipe do SIF conta apenas com um arquiteto, um engenheiro civil, um engenheiro eletricista e um engenheiro mecânico, ou seja, apenas um responsável técnico por cada área de atuação; b) considera-se ainda o ganho de eficiência na gestão contratual resultante do agrupamento, uma vez que, devido ao grande números de sistemas que compõem o escopo da contratação, haveria diversos fornecedores envolvidos na realização de um mesmo serviço se não houvesse o agrupamento, o que traria contratempos e grande dificuldade na compatibilização das atividades; c) os serviços eventuais e fornecimento de materiais tem natureza de contratações autônomas que tem baixa previsibilidade e se fossem licitadas de maneira separada implicaria em um esforço de planejamento de anos, o que afronta aos princípios da eficiência, economicidade e razoabilidade. Para além de tais justificativas cabe destacar que o Acórdão 1238/2016-TCU-Plenário do Tribunal de Contas da União (TCU) menciona as vantagens obtidas pelo modelo de contratação integrada dos serviços de manutenção predial, onde consta no Voto da relatora Ministra Ana Arraes de Alencar:
27. No caso concreto, a SMPE/PR previu a contratação de praticamente todos os serviços de manutenção predial, a serem prestados por uma única empresa. Sob ponto de vista administrativo, não há dúvida de que o critério adotado traz grandes vantagens, pois evita o excesso de procedimentos administrativos, tais como a realização de diversas licitações e a gestão de inúmeros contratos. Não vejo razão, por exemplo, no fatiamento de manutenção predial por força de especialização de segmentos econômicos, tais como serviços hidráulicos, elétricos, manutenção de gerador, manutenção de nobreak, elevadores, ar condicionado, dentre outros. Ao contrário, a iniciativa privada costuma trabalhar com empresas especializadas na gestão de condomínios, cujo objetivo é o perfeito funcionamento de todo o sistema de forma integrada.
	h) aduz ainda que a EPC atualizou o ETP manifestando-se:
11.3. A adoção de agrupamento dos itens justifica-se pela especificidade e similaridade dos serviços, que são fornecidos por empresa do mesmo ramo de atividade, facilitando a fiscalização do acordo a ser celebrado, e gerando uma economia de escala acarretada pelo agrupamento, promovendo maior eficiência ao procedimento, conforme justificativa abaixo detalhada:
11.3.1. Considerando que existe uma limitação na capacidade operacional e administrativa do Setor de Infraestrutura Física (SIF) de gerenciar a miríade de contratos que seriam resultantes do parcelamento do objeto por subsistema a ser manutenido, pois atualmente a equipe do SIF conta apenas com um arquiteto, um engenheiro civil, um engenheiro eletricista e um engenheiro mecânico, ou seja, apenas um responsável técnico por cada área d e atuação;
11.3.2. Considerando a existência de ganho de eficiência na gestão contratual resultante do agrupamento, uma vez que, devido ao grande número de sistemas que compõem o escopo da contratação, haveria diversos fornecedores envolvidos na realização de um mesmo serviço se não houvesse o agrupamento, o que traria contratempos e grande dificuldade na compatibilização das atividades;
11.3.3. Considerando que os serviços eventuais e fornecimento de materiais tem natureza de contratações autônomas com baixa previsibilidade e se fossem licitadas de maneira separada implicaria em um esforço de planejamento de anos, o que afronta os princípios da eficiência, economicidade e razoabilidade;
11.3.4. Considerando que em 2015, o custo médio de um processo licitatório está na faixa de R$ 14.351,50 e de uma dispensa de licitação de R$ 7.909,98 [Fonte: Você sabe quanto custa uma licitação? Plaforma +Brasil.Org. hps://bit.ly/2Pgbraq];
11.3.5. Considerando que em média são executadas aproximadamente 400 (quatrocentas) ordem de serviços por mês e que cada uma em tese implicaria em uma dispensa de licitação; e
11.3.6. Justifica-se o agrupamento do objeto da contratação.	
	i) menciona que o objeto da presente contratação é composto basicamente de dois tipos de serviços: (i) manutenção preventiva e corretiva com dedicação exclusiva de mão de obra, cujas rotinas estão delineadas no Encarte I do Edital (peça 189) , e (ii) serviços eventuais e fornecimento de materiais que tem natureza de contratações autônomas com baixa previsibilidade, cujos serviços são solicitados sob demanda e ordens específicas, conforme descrito no Encarte H do Edital (peça 166) . Que, por conta disso, requer centralização de mão de obra em equipes para melhor aproveitamento econômico dos postos de trabalho;
	j) sustenta que não tem espaço físico suficiente para acomodar a estrutura mínima que diversas empresas demandariam para realizar seus trabalhos de forma concomitante, como vestiários, oficinas, áreas administrativas etc.;
	k) assegura que se deve considerar o ganho de eficiência na gestão da manutenção ao se integrar as equipes, uma vez que em um estabelecimento de saúde os serviços devem ser programados entre equipes, áreas e fiscalização, o que torna o processo de planejamento e gestão das atividades mais eficientes;
	l) além disso, aduz que os custos administrativos de gestão e de fiscalização dos contratos aumentariam caso os serviços não fossem integrados, além do Hospital não dispor de equipe técnica suficiente para realizar a atividade de planejamento e fiscalização da miríade de contratos resultantes;
	m) assevera que o presente modelo de contratação  (integração dos serviços para a manutenção predial) foi utilizado como base em duas licitações do Poder Executivo Federal, pela Controladoria-Geral da União e Advocacia-Geral da União, órgãos de referência em contratações públicas, a saber: Pregão Eletrônico 3/2017 (Uasg 370003) e Pregão Eletrônico 22/2017 (Uasg 110096) ;
	n) enfatiza que o modelo de contratação integrada foi recomendado pelo Serviço de Apoio à Manutenção Predial e Obras (SMPO) da Administração Central da Ebserh, por meio do Despacho - SEI 2706633, após consulta solicitada pelo HU-UFJF. No documento, o SMPO indica a contratação integrada como uma boa prática a ser adotada por toda a rede de Hospitais Universitários Federais da Ebserh, e que essa contratação foi um dos itens da agenda de melhorias proposta durante a implantação do Caderno de Processos e Práticas de Manutenção Predial da Ebserh no âmbito do HU-UFJF; e
	o) por fim, a UJ sintetiza e conclui que é inviável parcelar a solução encontrada, tendo em vista que:
26.1. (...) a atuação de mais uma empresa na alocação dos postos de trabalho traria impossibilidade prática de responsabilização sobre as atividades realizadas e dificultaria sobremaneira a gestão de qualquer demanda disso, o custo de administração dos postos de trabalho deixaria de ser diluído caso não houvesse aglutinação do serviço Por outro lado, a contratação encerra objeto de natureza eminentemente técnica que requer o reconhecimento de responsabilidade técnica para a sua execução, conforme disposições legais vigentes, sem a qual restaria responsabilizada a Administração ante o concurso de equívocos e erros.
26.2.  A vinculação do objeto a uma única empresa também visa mitigar questões de ordem procedimental e administrativa que trariam maior dispêndio de trabalho para as equipes da Ebserh com tarefas e rotinas burocráticas que seriam necessárias para o concurso de cada demanda de aquisição de material ou de contratação de serviços, as quais muitas vezes envolvem pequenas montas, situação que acarretaria ainda ônus sem virtude do volume procedimental incorrido e possíveis emergências. Destaca-se que o custo administrativo seria elevado quando se considera, por exemplo, que cada procedimento administrativo adicional custa em médiao valor de R$ 27.448,31 [Fonte: MOTTA, Carlos Vinícius de Souza. Trabalho de Conclusão de Curso. Especialista em Gestão Pública. Escola Nacional de Administração Pública (ENAP) , 2020.] 
26.3. Há de se destacar ainda que a contratação implica em um aumento da receita do hospital, ao se considerar que os serviços assistenciais serão interrompidos com menor incidência, e quando ocorrer será por tempo reduzido, de forma a otimizar a produção assistencial, mantendo a qualidade e a receita oriunda da prestação desses serviços de saúde. Por exemplo, quando um leito de Unidade de Terapia Intensiva Adulto fica bloqueado por necessidade de manutenção, além dos impactos da disponibilidade do aparato de saúde para a população, isso implica em um custo de oportunidade diário de R$ 478,72, valor do procedimento 08.02.01.008-3, Diária de Unidade de Terapia Intensiva Adulto (UTI II) , previsto no Sistema de Gerenciamento da Tabela de Procedimentos, Medicamentos e OPM do SUS (SIGTAP) . 
26.4. Não obstante, é prática de mercado a contratação de serviço integrado, propiciando economia de escala na gestão dos postos de trabalho e de serviços não relacionados com a atividade finalística e precípua do Hospital de Ensino, qual seja, o trinômio ensino, pesquisa e assistência à saúde.
Manifestação da empresa Engeprom (peças 31-34) :
	a) que apresentou todas as habilidades técnicas, jurídicas e econômicas, cumprindo integralmente com os termos do edital e termo de referência do Pregão Eletrônico 47/2020;
	b) que a empresa representante, a Arcongel, no decorrer da realização do pregão, não apresentou recurso administrativo e nem acionou o Poder Judiciário para sanar possível falha, tendo vindo a fazer somente agora;
	c) que a alegação de que a empresa já foi vencedora de licitações promovidas pela Ebserh, trazendo com isso um suposto favorecimento ou direcionamento - com "editais praticamente idênticos", é totalmente falsa, em primeiro plano porque, como já dito pela Selog, os referidos objetos não são iguais; e, em segundo plano, também é preciso aclarar que a Engeprom sequer possui contrato vigente com a unidade Ebserh Brasília;
	d) que cumpre essa empresa entrar especificamente no cotejo sobre a licitação em bloco único e não de forma fracionada apenas para aclarar sobre a política de preços, tendo em vista que a contratação via pregão por menor preço global com parcelamento do objeto foi uma escolha da Administração Pública adstrita à conveniência e oportunidade da entidade, sob as quais essa empresa não seria capaz de opinar em termos da vantagem e/ou necessidade da contratação deste modelo, pois estaria substituindo o gestor público para tanto;
	e) que segundo o item 12.4 da instrução (peça 24) seriam necessários realizar vinte e uma "citações" de itens específicos, tornando o objeto divisível. Além disso, todo o trabalho de engenharia requer ART´s (Anotações de Responsabilidades Técnicas) junto ao CREA, cujos engenheiros devem se fazer presente nos locais de execução dos serviços, além de vários encarregados de serviços/manutenção que seriam necessários nas variadas frentes de trabalho, contrariando o princípio da economicidade;
	  f) que no contrato firmado com o HU-UJF tem-se apenas um posto de engenheiro e um posto de encarregado de serviços, cujo custo mensal correspondem a R$ 21.848,75 e R$ 5.076,50, respectivamente. Vale dizer - em caso da divisibilidade do objeto em várias frentes - seriam necessárias, consequentemente, várias horas a mais para o serviço de engenharia e afins;
	g) que o HU-UFJF teria que disponibilizar alojamento para várias empresas contratadas. Empresas estas cujas administrações seriam ainda agregadas de componentes administrativos, tais como: computadores, impressoras, telefones, rádios de comunicação, relógios de pontos, deslocamentos de equipe de supervisão, taxas com Crea, ARTs, PCMSO, PPRA, LTCAT, viagens de supervisão, estadias, custos com escritório na cidade de Juiz de Fora (em caso de empresas de outras cidades) , garantia contratual e outros, portanto, com custos financeiros, de logística e de gestão maiores;
	h) que o custo unitário da seção de direitos com o software de manutenção é de R$ 999,92/mês, que também corresponderia (levando em consideração aos 21 itens em separado) um valor 20 (vinte) vezes maior. Nessa ótica, o custo chegaria ao patamar de R$ 19.998,40/mês e R$ 239.980,80/ano, uma vez que tal software controla todas as atividades de manutenção dos diversos segmentos dos serviços existente nas duas edificações - Hospital Dom Bosco e Santa Catarina;
	i) que o parcelamento do objeto, in casu, importaria na perda da economia de escala, de modo que o precedente contido no Acórdão 499/2021 - TCU - Plenário [peça 33] deve ser aqui aplicado; e
	j) por fim, aduz que sabendo que a aglutinação de serviços não impediu que seis empresas enviassem propostas; e sabendo que o valor final oriundo da adjudicação por item poderia superar em larga escala o preço do lote único, aduz que o caráter competitivo do pregão não foi frustrado e que foi preservado a primazia do interesse público, na medida que o Contrato 1/2021 representou ganho de economicidade.
Análise:
7.	Sobre o parcelamento de objeto em licitação, o art. 32, inciso III, da Lei 13.303/2016, e o art. 3º, inciso III, do Regulamento de Licitações e Contratos da Ebserh (RCLE) dispõem de forma similar, in verbis:
	Lei 13.303/2016:
Art. 32. Nas licitações e contratos de que trata esta Lei serão observadas as seguintes diretrizes:
 (...) 
III - parcelamento do objeto, visando a ampliar a participação de licitantes, sem perda de economia de escala, e desde que não atinja valores inferiores aos limites estabelecidos no art. 29, incisos I e II.
 (...) .
RLCE:
Art. 3º Nas licitações e contratos deve-se observar o planejamento de aquisições da Ebserh e as seguintes diretrizes: 
 (...) 
III - parcelamento do objeto, visando a ampliar a participação de licitantes, sem perda de economia de escala, e desde que não atinja valores inferiores aos limites estabelecidos no art. 78, incisos I e II;
 (...) .
8.	Ou seja, o parcelamento do objeto é a regra, visando a ampliar o universo dos participantes e desde que não haja perda da economia de escala, não atinja as dispensas de licitação de pequeno valor e que seja tecnicamente viável e economicamente vantajoso atendidos os parâmetros de qualidade.
9.	Já a Súmula-TCU 247 disciplina também que é obrigatória a admissão da adjudicação por itens e não pelo preço global, desde que não haja prejuízo para o conjunto completo ou perda da economia de escala, objetivando propiciar a ampla participação de licitantes.  Por ser a exceção, a adjudicação por preço global deve ser devidamente justificada nos autos. 
10.	No presente caso, conforme vimos na manifestação, a UJ bem demonstrou a motivação do não parcelamento do objeto e adjudicação pelo preço global, alegando existir inviabilidade técnica, econômica e operacional para o caso em tela, conforme expomos a seguir.  
11.	 Em relação ao aspecto operacional, a UJ justificou que existe limitação na capacidade administrativa do Setor de Infraestrutura Física da Universidade (SIF) de gerenciar uma gama de contratos que seriam advindos do parcelamento do objeto por sistema a ser manutenido, uma vez que, nas palavras da entidade, "atualmente a equipe do SIF conta com apenas um engenheiro civil, um arquiteto, um engenheiro eletricista e um engenheiro mecânico, ou seja, apenas um responsável técnico para cada área de atuação". Por pertinente, transcrevo trecho da manifestação da entidade:
24.1. O objeto da contratação, apesar de abarcar uma grande variedade de técnicas e conhecimentos do ramo de engenharia, é constituído por dois tipos de composição de serviços.
24.2.  O primeiro tipo de composição dos serviços trata da manutenção preventiva e corretiva, realizada por profissionais com dedicação exclusiva de mão de obra, cujas rotinas e requisitos de qualidade estão delineados de forma exaustiva nos Encarte I, "Rotinas de Execução de Serviços Contínuos" [peça 4, p. 189-227]. A mão de obra considerada para realização das rotinas é a mínima necessária para execução das manutenções corretivas e preventivas. Por exemplo, para execução das manutenções civis, que incluem serralheria, vidraçaria, pinturas, reparos de pisos, paredes e tetos, dentre outros, estão previstos quatro postos de trabalho, sendo um ajudante e um oficial para cada unidade física do Hospital, que possui duas unidades. Ocorre que a gama de serviços abarcados por esses postos de trabalho é elevada, sendo inviável a hipótese de se contratar uma empresa especializada para cada uma das atividades realizadas por um oficial de manutenção predial. É importante destacar que os postos de trabalho alocados para cada uma das áreas de especialidade é o mínimo necessário para atender à demanda dos serviços e os requisitos da legislação referente à segurança do trabalho. A justificativa do quantitativo de postos está detalhada no Estudo Técnico Preliminar da Contratação [peça 4, p. 111-127].
 (...) 
24.8. O segundo tipo de composição de serviços trata de serviços eventuais e fornecimento de materiais que tem natureza de contratações autônomas com baixa previsibilidade, sendo acionados de forma complementar aos serviços do primeiro tipo de composição. Este tipo de composição de serviços engloba objeto e equipe similar aos serviços contínuos, porém, tais serviços são solicitados sob demanda e ordens de serviço específicas. Uma vez que possuem natureza eventual, é inviável incluir mão de obra com dedicação exclusiva no contrato para realizá-los. O escopo desses serviços, bem como a metodologia para sua implementação, está descrito no Encarte H, "Procedimentos para Execução do Serviços Eventuais" [peça 4, p. 166-188].
12.	No tocante ao aspecto técnico, aduz a entidade que há sim um ganho na eficiência na gestão contratual do modelo escolhido, tendo em vista que devido ao grande número de sistemas envolvidos no escopo da contratação (instalações hidrossanitárias, incêndio, elétricas, lógicas e telefônicas, aquecimento central de água, circuito fechado de TV, climatização e refrigeração, serralheria, gases medicinais, obras civis) , haveria diversos fornecedores envolvidos na realização de um mesmo serviço se não houvesse o agrupamento, trazendo, por conseguinte, contratempos e grande dificuldade na compatibilização das atividades. Além disso, os serviços eventuais e de fornecimento de materiais por terem natureza de contratações autônomas e baixa previsibilidade e se fossem licitados de maneira separada, implicaria em um reforço adicional de planejamento, afrontando os princípios da eficiência, economicidade e razoabilidade. Sobre esse ponto, transcrevo trecho da manifestação da entidade:
24.3.  Sobre a possibilidade de parcelamento dos serviços por especialidades, como civil, hidráulica, elétrica e climatização, trata-se de uma hipótese da contratação que foge às práticas de mercado dos serviços de manutenção predial e condominial, uma vez que os serviços, em grande parte, ocorrem de forma integrada.
24.4. Considerando essa hipótese, para executar a manutenção de um ponto de eletricidade que demandasse trocar um cabeamento e execução de um rasgo na parede, seria necessário dispor de um contrato para fazer o rasgo e fechamento da parede e outro contrato para passar a fiação. Por outro lado, também seria necessário realizar uma licitação para comprar a argamassa, cabos, eletrodutos, tomada, areia, cimento, pincel, trincha, selador, tinta, dentre outros insumos necessários para execução desse serviço. 
24.5. Destaca-se na hipótese aventada que cada uma dessas empresas prestadoras terá um custo administrativo que será repassado para o contratante, um responsável técnico e um supervisor para cada área, uma vez que não é plausível conceber a hipótese de se realizar serviços de engenharia sem o devido acompanhamento técnico (ou por empresa não habilitada) . Dessa forma, seria necessário considerar múltiplos responsáveis técnicos para execução de serviços que possuem natureza integrada, como por exemplo, a instalação de um equipamento de climatização ou de um ponto de hemodiálise, que demanda pontos de hidráulica, elétrica e eventuais intervenções civis. 
24.6 Outro ponto a ser considerado neste cenário hipotético é que para cada uma dessas empresas seria necessário um sistema informatizado de abertura de chamados, o que do ponto de vista operacional seria fator de elevado risco, além dos custos oriundos desses sistemas. Esse modelo implicaria em dificuldades de implementação e de acompanhamento de indicadores de qualidade e eficiência dos serviços, que são implementados de forma mais simples e eficaz em um modelo integrado.
14.	Quanto ao aspecto econômico, além de ponderar a economicidade que teria com o advento do agrupamento dos itens licitados conforme tratado nos parágrafos 11 a 13 acima, a UJ alega que há eficiência na gestão da manutenção dos diversos sistemas ao se integrar as equipes, vez que "em um estabelecimento de saúde os serviços devem ser programados entre equipes, áreas e fiscalização, o que torna o processo de planejamento e fiscalização e gestão das atividades mais eficientes". Além disso, aduz que os custos administrativos de gestão e de fiscalização de diversos contratos aumentariam caso os serviços não fossem integrados, além do Hospital não dispor de equipe técnica suficiente para realizar a atividade de planejamento e fiscalização da quantidade de contratos resultantes.
15.	Nessa linha, a UJ traz também à lume como justificativa para a adjudicação pelo preço global dos serviços o entendimento do TCU exarado no Acórdão 11238/2016-TCU-Plenário, da relatoria da Ministra Ana Arraes, que mencionou as vantagens obtidas pelo modelo de contratação integrada de serviços de manutenção predial, cujo trecho do Voto da Relatora transcrevo a seguir:
	27. No caso concreto, a SMPE/PR previu a contratação de praticamente todos os serviços de manutenção predial, a serem prestados por uma única empresa. Sob ponto de vista administrativo, não há dúvida de que o critério adotado traz grandes vantagens, pois evita o excesso de procedimentos administrativos, tais como a realização de diversas licitações e a gestão de inúmeros contratos. Não vejo razão, por exemplo, no fatiamento de manutenção predial por força de especialização de segmentos econômicos, tais como, serviços hidráulicos, elétricos, manutenção de gerador, manutenção de nobreak, elevadores, ar-condicionado, dentre outros. Ao contrário, a iniciativa privada costuma trabalhar com empresas especializadas na gestão de condomínios, cujo objetivo é o perfeito funcionamento de todo o sistema de forma integrada.
16.	Outro ponto a ponderar a favor da entidade é que o modelo de contratação integrada foi recomendado pelo Serviço de Apoio à Manutenção Predial e Obras (SMPO) da Administração Central da Ebserh, após consulta solicitada pelo HU-UFJF. No documento, o SMPO indica a contratação integrada como uma boa prática a ser adotada por toda a rede de Hospitais Universitários Federais da Rede Ebserh, e que essa contratação foi um dos itens da agenda de melhorias proposta durante a implantação do Caderno de Processos e Práticas de Manutenção Predial da Ebserh no âmbito do referido Hospital, conforme manifestação do SMPO transcrita abaixo:
a) é conveniente que a Ebserh Sede se posicione quanto ao formato da contratação - "Gerenciamento Integrado da Manutenção" - e os custos decorrentes desta opção. De fato, o SMPO, desde o seu início, tem se  posicionado pela adoção, por parte dos hospitais, da estratégia de realizar apenas uma contratação que abranja todo o escopo relacionado à manutenção predial (manutenção civil, hidráulica, climatização, subestação e  outros sistemas elétricos, dentre outros, excetuando-se a manutenção deelevadores) , tendo em vista principalmente que as equipes de engenharia e arquitetura dos hospitais são insuficientes para gerenciar adequadamente vários contratos de manutenção assim como os projetos e obras de recuperação da infraestrutura física dos hospitais universitários federais. Da mesma forma, a contratação de Gerenciamento Integrado diminui consideravelmente a necessidade de se realizarem pregões para aquisição de insumos para a realização dos serviços, aliviando a carga de trabalho de outras áreas administrativas. Assim, entende-se que o gerenciamento integrado da manutenção tem por consequência uma gestão mais eficaz, baseada em indicadores consolidados nos Instrumentos de Medição de Resultados (IMR) aferidos por meio de sistema informatizado.
b) além disso, o Caderno de Processos de Práticas de Manutenção Predial considera este tipo de contratação uma boa prática de gestão, a ser implantada em toda a Rede Ebserh. Por sinal, no decorrer da implantação do Caderno no HU-UFJF, foi levantada uma agenda de melhorias, que prioritariamente previa a realização de uma nova contratação:	

c) por fim, estimamos que um possível aumento dos custos com manutenção predial é compensado pelo aumento da receita do hospital, ao se considerar que os serviços assistenciais serão interrompidos menos vezes e por menor tempo, de forma a aumentar a produção e o faturamento do HU. É evidente que tal condição, no entanto, para ser verificada, depende da definição e monitoramento de indicadores específicos, além de depender das condições contratuais com o Gestor SUS local. De toda forma, recomendamos fortemente que o HU-UFJF realize o planejamento adequado para ter meios de avaliar a efetividade da estratégia adotada. 
 17.	Por fim, a UJ salientou que o atual modelo de contratação por agrupamento de itens para manutenção predial foi copiado tomando como base procedimentos licitatórios realizados pela Controladoria-Geral da União (Pregão Eletrônico 3/2017, Uasg 370003 - peça 38) e Advocacia-geral da União (Pregão Eletrônico 22/2017, Uasg 110096 - peça 39) , os quais são órgãos de referência em contratações públicas.
17.1.	 De fato, verificando os referidos certames, observa-se que os citados órgãos procederam os certames agrupando diversos itens em um só, cujo objeto consistia na manutenção predial de diversos serviços com fornecimento mão de obra, peças e equipamentos, ou seja, similar ao do presente certame, tendo inclusive contado com a participação de grande número de licitantes que ofertaram lances (peças 38 e 39) .
18.	Dessa forma, concluiu a entidade por não parcelar o objeto em licitação a luz das justificativas ora apresentadas, no sentido de que a divisão do objeto não acarretará prejuízo ao conjunto e à competitividade do certame. 
19.	Por todas essas razões, concordo com a manifestação da UJ e entendo não haver plausibilidade jurídica para a alegação da representação de que restou caracterizado o irregular parcelamento dos serviços relativo ao objeto do Pregão Eletrônico 47/2020, uma vez que houve a adequada justificativa técnica, econômica e operacional para a escolha adotada, não tendo trazido falta de competitividade ao certame, restando adequadamente demonstrada a observância dos parâmetros previstos nos arts. 32, III, da Lei 13.303/2016; art. 3º, III, do Regulamento de Licitações e Contratos da Ebserh, e Enunciado 247 da Súmula do TCU. 
20.	Diante do exposto, os elementos constantes dos autos permitem, desde já, a avaliação quanto ao mérito da presente representação como improcedente.

	F. Impacto dos Encaminhamentos Propostos

	Haverá impacto relevante na Unidade Jurisdicionada e/ou na sociedade, decorrente dos encaminhamentos propostos?
	Não

	G. Pedido de Ingresso aos Autos, de Informações/Vistas/Cópias, e de Sustentação oral

	Há pedido do representante de ingresso aos autos?
	Não

	Há pedido de informações/vistas/cópia do processo?
	Não

	Há pedido de sustentação oral?
	Não

	H. Processos Conexos e Apensos

	Há processos conexos noticiando possíveis irregularidades na contratação ora em análise?
	Não

	Há processos apensos?
	Não

	I. Proposta de Encaminhamento

	21.	Em virtude do exposto, propõe-se:
21.1.	conhecer da representação, satisfeitos os requisitos de admissibilidade constantes no art. 87, § 2º, da Lei 13.303/2016, c/c o art. 237, inciso VII e parágrafo único, do Regimento Interno/TCU, e no art. 103, § 1º, da Resolução - TCU 259/2014;
21.2.	no mérito, considerar a presente representação improcedente;
21.3.	informar ao  Hospital Universitário da Universidade Federal de Juiz de Fora e ao representante do acórdão que vier a ser proferido, destacando que o relatório e o voto que fundamentam a deliberação ora encaminhada podem ser acessados por meio do endereço eletrônico www.tcu.gov.br/acordaos; e
21.5.	arquivar os presentes autos, nos termos do art. 250, I, c/c art. 169, V, do Regimento Interno/TCU." (grifos conforme original) 

2.	É o relatório.

8.1. Lecir Manoel da Luz (1.671/OAB-DF) e outros, representando Engeprom Engenharia Ltda.

Não atuou.

REPRESENTAÇÃO. HOSPITAL UNIVERSITÁRIO DA UNIVERSIDADE FEDERAL DE JUIZ DE FORA. NÃO PARCELAMENTO DO OBJETO LICITADO. ADJUDICAÇÃO POR PREÇO GLOBAL DEVIDAMENTE MOTIVADA. AUSÊNCIA DE ILEGALIDADES OU IRREGULARIDADES. CONHECIMENTO. IMPROCEDÊNCIA. ARQUIVAMENTO.

REPRESENTAÇÃO (REPR)

Secretaria de Controle Externo de Aquisições Logísticas (Selog).

Relato o presente processo em razão de sorteio realizado nos termos do art. 18-B da Resolução-TCU 175/2005.
2.	Trata-se de representação formulada por Arcongel Refrigerações Ltda. em face do Pregão Eletrônico 47/2020, conduzido pelo Hospital Universitário da Universidade Federal de Juiz de Fora, vinculado à Empresa Brasileira de Serviços Hospitalares (Ebserh) , cujo objeto é a contratação de empresa especializada na prestação de serviço de natureza continuada com dedicação exclusiva de mão de obra de operação e de manutenção predial preventiva, corretiva e preditiva, com fornecimento de peças e insumos, bem como a realização de serviços eventuais diversos, nos sistemas, equipamentos e instalações prediais da entidade licitante.
3.	Homologação: 12/1/2021. Adjudicatária: Engeprom Engenharia Ltda. Contrato celebrado, com vigência de 1º/3/2021 a 1º/3/2022. Valor contratual: R$ 3.162.868,44/anual.
4.	Após exame técnico dos autos, a Selog, em pareceres uniformes (peças 40 e 41) , propôs conhecer da representação e considerá-la improcedente.
5.	Razão assiste à unidade técnica. Vejamos.
6.	A representação há de ser conhecida porquanto satisfeitos os requisitos de admissibilidade constantes no art. 87, § 2º, da Lei 13.303/2016, c/c o art. 237, inciso VII e parágrafo único, do Regimento Interno/TCU, e no art. 103, § 1º, da Resolução - TCU 259/2014. 
7.	Quanto ao mérito da representação, este repousa na suposta irregularidade havida no não fracionamento do objeto licitado, o qual abarcou, em um único lote, várias atividades aparentemente distintas e divisíveis, quais sejam (peça 4, p. 19) :
i)  Serviços mensais contínuos de operação e manutenção com dedicação exclusiva de mão de obra;
ii)  Serviços eventuais e mensais de operação e manutenção;
iii)  Serviços mensais de intermediação de fornecimento e aplicação de peças e insumos não básicos para serviços de operação e manutenção; e
iv)  Cessão temporária mensal de direitos sobre software de gestão de manutenção predial.
8.	A unidade técnica, diante da suposta irregularidade, promoveu oitiva do Hospital Universitário da Universidade Federal de Juiz de Fora e da empresa Engeprom Engenharia Ltda.
9.	Analisadas as respostas apresentadas pela entidade licitante, a Selog, corretamente, concluiu que o não fracionamento do objeto restou devidamente motivado, o que evidencia a regularidade do certame.
10.	Com efeito, o Hospital licitante alegou inviabilidade técnica, econômica e operacional para proceder à adjudicação pelo preço global.
11.	Sob o aspecto operacional, justificou que "atualmente a equipe do SIF [Setor de Infraestrutura Física da Universidade] conta com apenas um engenheiro civil, um arquiteto, um engenheiro eletricista e um engenheiro mecânico, ou seja, apenas um responsável técnico para cada área de atuação".
12.	Quanto ao aspecto técnico, a unidade técnica, com base nas informações prestadas pelo Hospital Universitário da Universidade Federal de Juiz de Fora, "há sim um ganho na eficiência na gestão contratual do modelo escolhido, tendo em vista que devido ao grande número de sistemas envolvidos no escopo da contratação (instalações hidrossanitárias, incêndio, elétricas, lógicas e telefônicas, aquecimento central de água, circuito fechado de TV, climatização e refrigeração, serralheria, gases medicinais, obras civis) , haveria diversos fornecedores envolvidos na realização de um mesmo serviço se não houvesse o agrupamento, trazendo, por conseguinte, contratempos e grande dificuldade na compatibilização das atividades".
13.	Alusivo ao aspecto econômico, a unidade jurisdicionada defendeu que restou resguardada a eficiência na gestão porquanto "em um estabelecimento de saúde os serviços devem ser programados entre equipes, áreas e fiscalização, o que torna o processo de planejamento e fiscalização e gestão das atividades mais eficientes".
14.	Posto isso, verifico que a adjudicação pelo preço global, diante da motivação deduzida pela entidade licitante, revelou-se regular, de modo que considero improcedente a presente representação.
15.	Ante o exposto, acolho o pronunciamento da unidade técnica, cujas conclusões integram as presentes razões de decidir, e VOTO no sentido de que o Tribunal adote a deliberação que ora submeto à apreciação deste Colegiado.
TCU, Sala das Sessões, em 14 de setembro de 2021.
RAIMUNDO CARREIRO 
Relator